【裁判字號】    96,重訴,524
【裁判日期】    980324
【裁判案由】    所有權移轉登記等
【裁判全文】
臺灣板橋地方法院民事判決             96年度重訴字第524號
原      告  甲○○
訴訟代理人  湯明亮律師
複代理人    周明榮律師
被      告  乙○○
訴訟代理人  王東山律師
複代理人    李美寬律師
            許富雄律師
上列當事人間請求返還房屋事件，經本院於民國98年3月3日言
詞辯論終結，判決如下：
    主  文
被告應將座落台北縣新莊市○○段546 、549 地號土地權利範圍
全部，暨其上同段建號2015號房屋（門牌號碼為台北縣新莊市○
○路170 號）權利範圍全部，辦理移轉所有權登記並遷讓返還予
原告。
被告應給付原告新臺幣貳佰伍拾肆萬陸仟陸佰參拾貳元及自民國
96年12月6 日起至清償日止，按週年率百分之五計算之利息。
原告其餘之訴駁回。
訴訟費用由被告負擔10分之9，其餘由原告負擔。
    事實及理由
一、原告起訴主張：
（一）原告父親吳東安於民國94年4 月10日將所有坐落臺北縣新
      莊市○○段546 、549 地號土地，權利範圍全部，暨其上
      建號為2015門牌號碼臺北縣新莊市○○路170 號（門牌改
      編前為臺北縣新莊市○○路○ 段533 巷22號）房屋（含增
      建部分臨時建號4804、4817、4822，面積137.35平方公尺
      ），權利範圍全部（以下稱系爭不動產），以新台幣（下
      同）1344萬6000元出售予被告，雙方除簽訂不動產買賣契
      約書外，並另簽訂協議書約定出賣人吳東安於94年4 月10
      日至97年4 月9 日止，得隨時依買賣原價向被告買回。
（二）吳東安於96年11月7 日寄發存證信函，向被告為買回上開
      不動產之意思表示，並通知被告預定於96年11月14日上午
      10時，至被告住所交付價金1347萬7698元（即買賣原價13
      44萬6000元加上被告支出之買賣契稅3 萬1698元）。時日
      屆至，吳東安至被告住所提出價金，被告卻不在住所，吳
      東安乃前往被告之公司，仍未見得被告，而被告在上揭時
      日之前，即一再表示拒絕受領該買回價金，因此吳東安乃
      將1347萬7698元依法提存於板橋地方法院提存所。職是，
      買回契約即已發生效力，吳東安依民法第383 條第1 項之
      規定，自得請求被告將系爭不動產移轉所有權登記並遷讓
      返還。
（三）96年11月20日吳東安已將上開買回契約之權利讓予原告，
      並將權利讓與之事實通知被告，原告自得依民法第383 條
      第1 項之規定，訴請被告將系爭不動產移轉所有權登記並
      遷讓返還予原告，原告並另以本起訴狀繕本之送達被告，
      為買回契約權利轉讓之通知。
（四）另被告購買上開不動產後，因可歸責於被告事由，於96年
      5 月8 日向遠東國際商業銀行股份有限公司借款396 萬元
      ，現存債務為320 萬9067元，並以系爭不動產設定抵押權
      ，則原告買回系爭不動產上設有前述抵押債權存在，致原
      告買回系爭不動產之價值受有320 萬9067元之損害。從而
      被告依民法第383 條、第349 條、第353 條、第227 條之
      規定，自應賠償原告320 萬9067元，及自起訴狀繕本送達
      翌日起至清償日止，按週年率百分之五計算之利息。
（五）又土地有增值之效果，乃眾所周知之事，且政府每年調高
      土地公告現值，亦屬眾所周知，因此，兩造買回契約成立
      時，被告當時即得預料系爭546 、549 地號土地將來必會
      調高土地公告現值，而非不得預料。至於被告如有支出系
      爭房屋修繕改良費用，乃屬得否請求返還現存增額之問題
      ，與是否得預料無關。且依民法第379 條第1 、2 項之規
      定，買回之價金除另有約定外，當然係以原價買回，因此
      ，本件並無民法第227 條之2 之適用。另被告主張之修復
      系爭不動產費用，非全屬有益費用等語。
（六）聲明：
      被告應將座落台北縣新莊市○○段546 、549 地號土地
        ，權利範圍全部，暨其上建號為2015，門牌號碼為台北
        縣新莊市○○路170 號（門牌改編前為台北縣新莊市○
        ○路○段533 巷22號）房屋（含增建部分臨時建號4804
        、4817、4822，面積合計137.35平方公尺)， 權利範圍
        全部，移轉所有權登記並遷讓返還予原告。
      被告應給付原告320 萬9067元，及自起訴狀繕本送達翌
        日起至清償日止，按週年率百分之五計算之利息。
二、被告則以：
（一）其向吳東安買受系爭不動產後，將之設定抵押權予遠東國
      際商業銀行，惟遠東國際商業銀行之抵押債權迄96年11月
      30日止僅餘320 萬9067元之債務，此有綜合對帳單可稽。
      次按「買受人為改良標的物所支出之費用及其他有益費用
      ，而增加價值者，買回人應償還之。但以現存之增價額為
      限。」民法第382 條定有明文，其買受系爭房屋後，立即
      對該屋進行修繕及改良工程，已花費高達207 萬8880元，
      此有估價單數紙為憑；再者，由被告修繕改良後之現況，
      對照修繕前之情況觀之，被告所為之修繕改良工程顯已增
      加系爭不動產之價值無疑，準此，原告自應依民法第382
      條之規定，償還被告所支付之207萬8880元之有益費用。
      再按「二人互負債務，而其給付種類相同，並均屆清償期
      者，各得以其債務與他方之債務互為抵銷。」民法第334
      條第1 項定有明文，如鈞院認被告應對原告負損害賠償責
      任，則被告主張以上開有益費用與該賠償金額互為抵銷。
（二）又按「契約成立後，情事變更，非當時所得預料，而依其
      原有效果顯失公平者，當事人得聲請法院增、減其給付或
      變更其他原有之效果。」民法第227 條之2 明文規定。系
      爭台北縣新莊市○○段546 地號、549 地號土地，於被告
      買受時之公告現值每平方公尺分別為4 萬528 元、4 萬60
      0 元，惟該等土地於96年期之公告現值每平方公尺已調整
      為5 萬739 元、5 萬900 元，漲幅度超過25% ，足徵系爭
      土地於被告買受後之價值已有顯著之增加。再者，系爭房
      屋業經被告花費200 餘萬元修繕改良，是其房屋之現值亦
      非被告買受時之價值所能比擬，換言之，系爭房地之現有
      價值應已遠遠超過1344萬6000元之價值，且此情事變更顯
      非兩造訂立協議書時所得預料，茍原告仍以1344萬6000元
      之價額買回系爭不動產，對被告確顯失公平，為此請鈞院
      依民法第227 條之2 之規定，予以增加買回之價額，俾保
      被告權益。原告於應增加之給付未付款前，系爭買回契約
      應尚未發生效力，準此，原告請求被告將系爭不動產所有
      權移轉登記予並遷讓返還，自於法未洽等語。
（三）答辯聲明：原告之訴駁回。
三、本件經依民事訴訟法第270 條之1 第1 項第3 款規定，整理
    並協議簡化爭點及不爭執點後，兩造同意僅就簡化之爭點所
    陳述之事實及主張之法律關係為論斷。
四、兩造不爭執之事實：
（一）吳東安於94年4 月10日將其所有系爭不動產權利範圍全部
      ，以1344萬6000元之價格出售予被告，雙方除簽訂不動產
      買賣契約書外，並另簽訂協議書，約定吳東安於94年4 月
      10 日 至97年4 月9 日止，得隨時依買賣原價向被告買回
      。
（二）吳東安於96年11月7 日寄發存證信函，向被告為買回上開
      不動產之意思表示，並通知被告預定於96年11月14日上午
      10時，至被告住所交付價金1347萬7698元，因未見被告，
      吳東安於同年月20日以被告為受取人，將上開價金提存於
      本院96年度存字第6010號。
（三）96年11月20日吳東安已將上開買回契約之權利讓予原告，
（四）被告以系爭不動產向遠東國際商業銀行股份有限公司抵押
      借款396 萬元，現存債務為320 萬9067元。
五、原告主張被告應移轉登記系爭不動產，並給付原告損害額32
    0 萬9067元等情，為被告所爭執，並以上開情詞置辯，是本
    件應予審究之爭點厥為：
（一）訴外人吳東安得否依民法第383 條之規定，向被告買回系
      爭不動產，其提存1347萬7698元之價額買回系爭不動產，
      對被告是否顯失公平。
（二）原告得否依民法第383 條、第227 條之規定，請求被告負
      損害賠償責任。
（三）台灣省建築師公會鑑定報告書所示被告修繕系爭房屋支出
      款項，是否為民法第382 條之有益費用，被告得否主張與
      其應負之抵押債務損害額互為抵銷。
六、訴外人吳東安得否依民法第383 條之規定，向被告買回系爭
    不動產，其提存1347萬7698元之價額買回系爭不動產，對被
    告是否顯失公平。
（一）按出賣人於買賣契約保留買回之權利者，得返還其所受領
      之價金，而買回其標的物。民法第379條第1項定有明文。
      本件訴外人即系爭不動產原買賣契約之出賣人吳東安，於
      94年4 月10日將其所有系爭不動產權利範圍全部，以1344
      萬6000元之價格出售予被告，雙方除簽訂不動產買賣契約
      書外，並另簽訂協議書，約定吳東安於94年4 月10日至97
      年4 月9 日止，得隨時依買賣原價向被告買回，此為兩造
      不爭執之事實。又吳東安於上開約定之買回期限內96年11
      月7 日寄發存證信函，向被告為買回上開不動產之意思表
      示，並通知被告預定於96年11月14日上午10時，至被告住
      所交付價金1347萬7698元，因未見被告，吳東安於同年月
      20 日 以被告為受取人，將上開價金提存於本院96年度存
      字第6010號，以代提出買回價金，此亦為兩造所不爭執。
      從而，原出賣人其行使保留買回之權利，既已對原買受人
      即本件被告為意思表示之通知，並提出買回價金，依上開
      法條之規定，買回契約效力應已發生。
（二）被告雖以系爭台北縣新莊市○○段546 地號、549 地號土
      地，於其買受時之公告現值每平方公尺分別為4 萬528 元
      、4 萬600 元，惟該等土地於96年期之公告現值每平方公
      尺已調整為5 萬739 元、5 萬900 元，漲幅度超過25% ，
      足徵系爭土地於被告買受後之價值已有顯著之增加，依民
      法第227 條之2 規定，吳東安僅支付原買價行使買回權，
      顯失公平為辯。惟政府逐年調高土地公告現值，屬眾所周
      知之事實，本件買回契約成立當時，被告即得預料系爭54
      6 、549 地號土地，必會逐年調高土地公告現值，而非不
      得預料，此增值情況與民法第227 條之2 所規定之契約成
      立後，情事變更，非當時所得預料之要件不合，從而，被
      告抗辯吳東安提存1347萬7698元之價額買回系爭不動產，
      顯失公平云云，自難認為正當。再者，民法第379 條第1
      、2 項規定，買回之價金除另有約定外，係以原價買回，
      本件原出賣人已提出買賣原價1344萬6000元，另加上被告
      支出之買賣契稅3 萬1698元費用，合計1347萬7698元，應
      認吳東安之給付，對本件被告無何顯失公平，被告主張法
      院應增加給付額之情，顯難採信。
七、原告得否依民法第383 條、第227 條之規定，請求被告負損
    害賠償責任：
（一）按「債權之讓與不過變更債權之主體，該債權之性質不因
      此而有所變更，並不以債務人之同意為必要，僅須經讓與
      人或受讓人通知債務人，對於債務人即生效力，此觀民法
      第297 條規定自明。由雙務契約而生之一方當事人之債權
      ，除具有民法第294 條第1 項但書規定之情事外，尚非不
      得由該當事人所負債務分離而為讓與。故買受人由買賣契
      約而生之請求移轉財產權之債權，其性質既非不得讓與，
      除具有民法第294 條第1 項但書第2 款、第3 款規定之情
      事外，自得單獨為讓與。僅債務人即出賣人於受讓與通知
      時，所得對抗讓與人即買受人之事由，皆得以之對抗受讓
      人而已。」最高法院82年度台上字第519 號著有裁判意旨
      可參。經查，吳東安於提存買回價金，買回契約生效後，
      其將上開買回契約之權利轉讓予本件原告，並將讓與之事
      實合法通知被告，此為兩造不爭執之事實，審酌上開買回
      契約，並無民法第294 條第1 項但書規定之情事，故吳東
      安之上開讓與行為，債權之性質不因此而有所變更，僅生
      變更債權主體為本件原告，先此敘明。
（二）次按買受人因可歸責於自己之事由，致不能交付標的物或
      標的物顯有變更者，應賠償因此所生之損害，民法第383
      條第2 項定有明文。本件被告買受系爭不動產後，以此不
      動產向遠東國際商業銀行股份有限公司抵押借款396 萬元
      ，現存債務為320 萬9067元尚未清償，此為兩造所不爭執
      ，故系爭不動產之現況既已存在擔保物權，且係因可歸責
      於被告提供設定抵押之事由，顯然物上負擔未除去前，系
      爭不動產價值應有減損變更。參照上開民法第383 條第2
      項規定，原告主張被告應賠償因此所生之損害320 萬9067
      元，自屬合法有據。
八、台灣省建築師公會鑑定報告書所示被告修繕系爭房屋支出款
    項，是否為民法第382 條之有益費用，被告得否主張與其應
    負之抵押債務損害額互為抵銷：
（一）按「買受人為改良標的物所支出之費用及其他有益費用，
      而增加價值者，買回人應償還之。但以現存之增價額為限
      。」民法第382 條定有明文。被告主張其買受系爭房屋後
      ，立即對該屋進行修繕及改良工程，花費高達207 萬8880
      元，所為之修繕改良工程顯已增加系爭不動產之價值，原
      告自應依民法第382 條之規定，償還之207 萬8880元之有
      益費用。原告不爭執被告買受系爭房屋後，進行修繕及改
      良工程，惟辯以被告主張之修復系爭不動產費用，非全屬
      有益費用等語。
（二）本院就兩造爭執之系爭房屋整修所增加之現存增價金額，
      函請台灣省建築師公會鑑定結果，認為被告實際施工項目
      及支付價金如下：
      土木工程94年8月估價單54萬9020元。
      水電工程94年9月估價單19萬1900元。
      鐵門鐵工工程94年9月估價單47萬6960元。
      土木裝潢工程94年9 月估價單51萬2000元。
      土木工程95年10月估價單26萬9200元。
      油漆工程94年10月估價單7萬9800元。
      有鑑定報告書第2 頁之記載可憑，並有與同上至估價
      單相同金額之免用統一發票收據5 張附於鑑定報告書第30
      、31頁可查，足信被告主張其先後整修系爭房屋，支出20
      7 萬8880元一情應屬可信。
（三）惟依民法第382 條之規定，買回人應償還之範圍以現存之
      增價額為限，被告雖支出整修系爭房屋金額如上所述，但
      就買回人而言，是否有益，自應以客觀情況判斷。本院審
      酌如下：
      1.上開土木裝潢工程51萬2000元、油漆工程7 萬9800
        元，陸續於95年初施作完工，參酌行政院頒布之「固定
        資產耐用年數表」，此部分核屬該表第1 類第2 項房屋
        附屬設備中之簡單裝備及隔間細目，其耐用年限3 年，
        如依平均折舊法計算，迄今似無殘值，然施作之土木裝
        潢仍然存在（見鑑定報告書之相片），客觀上對系爭房
        屋應有現存之增價額，本院認此部分允以核計10萬元之
        現存增價額為當。
      2.上開水電工程19萬1900元、鐵門鐵工工程47萬6960
        元，亦陸續於95年初施作完工，參酌行政院頒布之「固
        定資產耐用年數表」，此部分核屬該表第1 類第2 項房
        屋附屬設備中之給水、電氣、自動門設備細目，其耐用
        年限10年。然原告抗辯鐵門鐵工工程部分支付之招牌鐵
        架非屬有益費用之情，本院認為此屬被告買受後營商所
        用，確非客觀現存增價額，應剔除招牌鐵架費用4 萬50
        00元。其次如依平均折舊法，酌採其折舊後殘值賸約百
        分之70計算，對系爭房屋應有現存之增價額為43萬6702
        元（計算式：000000－00000 ＋191900＝623860×0.7
        ＝436702）。
      3.上開土木工程54萬9020元、土木工程26萬9200元，
        陸續於95年初、96年初施作完工，本院審酌該等工程估
        價單所示施工項目性質，認為此部分耐用年數應附隨於
        主體房屋建築，經查系爭房屋為加強磚造，建築完成日
        期為67年，有建物謄本之記載可稽。參酌行政院頒布之
        「固定資產耐用年數表」，此部分核屬該表第1 類第1
        項房屋建築商店用、住宅用房屋細目，其耐用年限35年
        。如依平均折舊法，酌採其折舊後殘值賸約百分之15計
        算，對系爭房屋應有現存之增價額為12萬5733元（計算
        式：549020＋269200＝838220×0.15 ＝125733）。
      從而本件原告應償還被告關於系爭房屋現存增價額之範圍
      ，允以66萬2435元（100000＋436702＋125733＝662435）
      為適當，被告於此範圍主張依據民法第334 條第1 項規定
      ，與應對原告負損害賠償金額互為抵銷，應屬合法有據，
      抵銷後其應負損害賠償金額為254萬6632元（0000000－00
      0000＝0000000）。
九、綜上，原告依買回契約及債權轉讓之法律關係，請求被告移
    轉交付系爭不動產，另給付損害254 萬6632元及自起訴狀繕
    本送達被告翌日即96年12月6 日起算之法定遲延利息，為有
    理由，應予准許；逾此範圍之請求，則屬無據，為無理由，
    應予駁回，爰判決如主文所示。本件事證已臻明確，兩造其
    餘攻擊防禦方法，核與判決結果無影響或非兩造協議之爭點
    ，爰不一一論述，併此敘明。
十、據上論結，本件原告之訴為一部有理由、一部無理由，依民
    事訴訟法第79條，判決如主文。
中    華    民    國    98    年    3     月    24    日
                  民事第二庭    法  官  陳財旺
以上正本係照原本作成
如對本判決上訴，須於判決送達後20日內向本院提出上訴狀
中    華    民    國    98    年    3     月    24    日
                                書記官  孫國慧


司法院資訊處製作；財團法人民間司法改革基金會備份。
